【裁判字號】    94,上訴,1848
【裁判日期】    950329
【裁判案由】    誣告等
【裁判全文】
臺灣高等法院刑事判決                94年度上訴字第1848號
上  訴  人
即反訴原告  乙○○
反訴代理人  辛武律師
反訴被告    丁○○○
上列上訴人因反訴誣告等案件，不服臺灣基隆地方法院93年度自
更(一) 字第3號，中華民國94年2月3日第一審判決（起訴案號：
臺灣基隆地方法院檢察署），提起上訴，本院判決如下：
    主  文
上訴駁回。
    理  由
一、按被告經合法傳喚，無正當理由不到庭者，得不待其陳述，
    逕行判決，刑事訴訟法第三百七十一條定有明文。本件審判
    期日之傳票，已於九十五年二月二十日送達被告丁○○○指
    定之送達代收人丙○○，有送達證書乙紙在卷可稽，被告未
    具狀表明有何不能到庭之正當理由，本院自不待其陳述逕行
    判決。又本件上訴之相對人為丁○○○，並不及於丙○○，
    有九十四年三月一日刑事上訴理由狀乙份在卷可參，合先敘
    明。
二、反訴意旨略以：反訴被告丁○○○明知坐落基隆市○○路二
    十四號一、二樓房屋（下稱系爭房屋），為反訴人乙○○所
    有，竟意圖使反訴人乙○○受到刑事處分，於九十二年九月
    二十四日具狀向本院提起對反訴人乙○○等人竊佔、詐欺等
    罪之自訴，誣指反訴人乙○○自九十一年間經法院判決應返
    還系爭房屋起，竊佔系爭房屋，並意圖不法之所有，虛偽將
    系爭房屋出租予自訴被告甲○○，甲○○復再出租予自訴被
    告林豔雯，藉以阻止反訴被告丁○○○請求遷讓房屋之強制
    執行程序；又反訴被告丁○○○明知渠等將系爭房屋出租他
    人使用而加以修繕裝璜，竟於九十二年十二月九日具狀再追
    加毀損犯行之自訴，誣指反訴人乙○○毀損系爭房屋等情，
    惟上開自訴案件業經原審以九十二年度自字第四十一號為不
    受理之判決，反訴被告丁○○○竟於九十三年五月二十一日
    以上開不實之事實具狀提起上訴，因認反訴被告丁○○○涉
    犯刑法第一百六十九條第一項之誣告罪嫌。
三、按犯罪事實應依證據認定之，無證據不得認定其犯罪事實，
    又不能證明被告犯罪者，應諭知無罪之判決，又按刑事訴訟
    法上所謂認定犯罪事實之證據，係指足以認定被告確有犯罪
    行為之積極證據而言，如未能發現相當證據或證據不足以證
    明，自不能以推測或擬制之方法，以為裁判基礎，又認定不
    利於被告之事實，須依積極證據，苟積極證據不足為不利被
    告之認定時，即應為有利於被告之認定，更不必有何有利之
    證據，最高法院三十年上字第八一六號著有判例。又刑法第
    一百六十九條第一項之誣告罪，係以行為人意圖他人受刑事
    或懲戒處分，向該管公務員誣告者，始克當之，所稱「誣告
    」即虛構事實，進而申告而言，又所謂虛構事實，係指明知
    無此事實，而故意捏造者而言，是如若出於誤信、誤解、誤
    認（參最高法院四十二年台上字第八八二０號判例）或懷疑
    有此事實，或對其事實誇大其詞（參最高法院三十二年上字
    第一八四號判例），或資為其訟爭上之攻擊或防禦方法（參
    最高法院二十年上字第一八八六號判例），或其目的在求判
    明是非曲直者（參最高法院五十五年台上字第八八八號判例
    ），固均不得謂屬誣告。即其所申告之事實，並非完全出於
    憑空捏造，或尚非全然無因，而只以不能積極證明為虛偽，
    或因證據不充分，致受誣告人不受追訴處罰者，亦不成立誣
    告罪。又按告訴人所訴事實，不能證明其係存在，對於被訴
    人為不起訴處分確定者，是否構成誣告罪，尚應就其有無虛
    構誣告之故意以為斷，並非當然可以誣告罪相繩，又誣告罪
    之成立，以告訴人所訴被訴人之事實必須完全出於虛構為要
    件，若有出於誤會或懷疑有此事實而為申告，以致不能證明
    其所訴之事實為真實，縱被訴人不負刑責，而告訴人本缺乏
    誣告之故意，亦難成立誣告罪名（參最高法院44年台上字第
    八九二號判例）。
四、經查：
  (一)本件反訴被告丁○○○向原審自訴反訴人乙○○涉嫌竊佔
      、詐欺、毀損部分，業經原審先後以：「自訴狀未經自訴
      人丁○○○本人簽名或蓋章，雖經本院裁定命補正，仍僅
      蓋有印章，並未使他人代書自訴人姓名與附記本人不能簽
      名之事由」為由，認為自訴部分之起訴程式違反規定，諭
      知自訴不受理判決，有原審法院九十二年度自字第四十一
      號、九十三年度自更（一）字第三號刑事判決各一份在卷
      可憑。丁○○○不服提起上訴，未委任律師為自代理人，
      經本院裁定命補正，逾期未補正，經本院判決上訴駁回確
      定在案，合先敘明。
  (二)系爭房屋民事上所有權之紛爭，自八十三年間起，多年來
      經反訴被告丁○○○以民事訴訟之方式，多次訴請反訴人
      乙○○遷讓房屋未果（即丁○○○以所有權人之物上請求
      權訴請乙○○等遷讓房屋；及請求代位行使朱德玉之權利
      ，依次請求王鄭秀鳳及乙○○應遞予交還系爭房屋事件，
      均經法院判決敗訴 (參卷附原審法院八十三年度訴字第二
      二三號、八十六年度訴字一00號、八十八年度基簡字第六
      七六號民事判決、台灣高等法院八十五年度上字八六二號
      民事判決、最高法院八十八年度台上字第一四四七號民事
      判決及八十八年度台再字第九三號民事裁定）。嗣於八十
      八年間，反訴被告丁○○○再向原審法院民事庭提起民事
      訴訟，請求代位行使辛○○（即丁○○○之債務人）之所
      有權人權利，請求反訴人乙○○交還系爭房屋事件始獲得
      勝訴判決，嗣該民事案件上訴最高法院，亦經上訴駁回而
      確定（見卷附原審法院基隆簡易庭八十八年度基簡字第六
      七六號及九一年度訴更字第一號民事判決、原審法院合九
      一年度簡上字第一號、九三年度簡上字第十九號民事判決
      、民事判決確定證明書、最高法院九十四年度台簡聲字第
      九號民事裁定）。即言之，反訴被告丁○○○與反訴人乙○○間，就系爭房屋所有權之民事糾紛，自九十一年間起
      ，依法院上開民事判決結果，反訴人乙○○應將系爭房屋
      返還予所有權人辛○○（即丁○○○之債務人），反訴人
      乙○○對於反訴被告丁○○○反成為無權占有人。又反訴
      人乙○○於反訴被告丁○○○持上開原審法院九十一年度
      訴更字第一號民事判決結果，向該院民事執行處聲請強制
      執行前，即僱工將系爭房屋外牆顏色變更、拆裝屋外冷氣
      用大型風扇，拆除屋內天花板、變更拆除1 樓用電設施等
      ，又於九十二年九月十一日在證人丙○○（丁○○○之女
      ）偕同該院民事執行處執行人員至系爭房屋所在地強制執
      行遷讓房屋時，反訴人乙○○提出其與仁祥醫院（甲○○
      ）間就系爭房屋於九十年十二月十日簽定之租賃契約，及
      仁祥醫院（甲○○）將系爭房屋於九十一年一月一日再出
      租予佳藥藥局（陳豔雯）之租賃契約等節，並有同院九十
      二年度民執實字第五０五八號民事執行處筆錄一份、房屋
      租賃契約書二份在卷可參，堪以認定。
  (三)證人丙○○於原審證稱：「丁○○○在美國就醫，無法到
      法院開庭，對乙○○提起竊佔、詐欺、毀損的自訴案件是
      丁○○○的意思。系爭房屋原本是丁○○○的，丁○○○
      對乙○○提起民事訴訟後，法院判決乙○○是無權占有。
      丁○○○對乙○○（及甲○○、己○○、戊○○）提起自
      訴，是因為他們為了阻止民事強制執行，訂定虛偽的租約
      ，如果租約是真正的，為何在民事訴訟時，沒有提出來，
      等到強制執行時才提出租約，所以（丁○○○）認為租約
      是虛偽的」等語（見原審九十四年一月二十日審理筆錄）
      ，並有本院九十一年度訴更字第一號民事判決書、九十二
      年度民執實字第五０五八號民事執行處筆錄各一份、房屋
      租賃契約書二份附卷可佐，顯然反訴被告丁○○○係以反
      訴人乙○○於九十一年間，經原審法院民事庭以九十一年
      度訴更字第一號判決乙○○應遷讓系爭房屋後，仍繼續占
      用系爭房屋，並將系爭房屋出租他人使用，任由承租人因
      使用系爭房屋裝璜之需，而毀損原本系爭房屋之天花板、
      用電設備等為由，向原審自訴反訴人乙○○涉有刑法竊佔
      、詐欺、毀損等犯行。且查，該院九十一年度訴更字第一
      號民事判決當時尚未確定 (該案業經最高法院於九十四年
      二月二十五日以反訴人上訴不合法裁定上訴駁回，而溯及
      於九十三年十一月二十九日確定，有該院民事判決確定證
      明書乙紙附於本院卷可參），反訴人乙○○於民事判決尚
      未確定前，就系爭房屋簽定租賃契約，將系爭房屋交付承
      租人使用，而變更系爭房屋之原始裝璜等處分行為，造成
      反訴被告丁○○○主觀上認為反訴人乙○○有刑法竊佔、
      詐欺、毀損等犯行之嫌疑，而提起自訴。查其自訴之內容
      ，係就客觀上現存之事實為主張，並非虛構事實，故意捏
      造而誣指他人，依前揭所述，反訴被告丁○○○所為尚與
      刑法之誣告罪行有間。
  (四)上訴人雖主張反訴被告丁○○○於民事庭所提出立據人辛○○之借據係影本，自始未見正本，經原審法院傳喚並無
      其人，且其所提房屋稅繳款書影本上，連應記載之統一編
      號亦係空白，顯有不法偽造之嫌，認反訴被告丁○○○係
      明知不實，而濫行自訴云云。惟查：
  １、房屋稅繳款書部分：經本院函請基隆市稅捐稽徵處查明是
      否為該處所核發，復稱：該繳款書為本處所核發等語，有
      該處九十四年十月十三日基稅財貳字第0940032522號函乙
      紙在卷可參，足認並非偽造。
  ２、借據正本部分：因反訴被告年事已高，赴國外就醫，始終
      未能到庭，無法提出正本到庭，自無從進行勘驗。至於丁○○○於民事庭所提借據之立據人辛○○，即系爭房屋稅
      繳納義務人，該屋坐落之基地，即基隆市○○區○○段三
      小段三二地號土地之登記所有權人則為「庚○○」，二者
      並不相符乙節，經本院函查基隆市有無其二人設籍資料，
      基隆市仁愛區戶政事務所復稱：經查「光復後」電腦除戶
      資料查無其設籍等語，有該所九十四年九月十六日基仁戶
      字第0940002976號函乙紙在卷可佐。惟依卷附民事判決認
      定，系爭房屋基地之登記原因發生日期為三十七年五月三
      十日，係在台灣光復之前，當時登記制度尚不完善，則系
      爭房屋納稅義務人「辛○○」與基地所有權人「庚○○」
      不同，可能係誤繕所致，但房屋稅繳款書既非偽造，有如
      上述，已足認確有辛○○或庚○○其人，自不能因台灣光
      復後始逐步建制電腦戶籍資料，光復後電腦除戶資料查無
      其人設籍資料，即認無辛○○或庚○○其人，進而認借據
      係辛○○出具之借據係偽造。且反訴被告丁○○○係於九
      十二年九月二十四日提起自訴，自訴狀已表明其於八十八
      年十月二十七日即起訴請求返還系爭房屋，並經本院民事
      庭以九十一年度訴更字第一號判決勝訴，反訴原告乙○○
      應遷讓系爭房屋後，反訴原告仍繼續占用系爭房屋，並將
      系爭房屋出租他人使用，而提起本件自訴。反訴被告據以
      提其自訴所憑上開判決，就系爭借據之真實性，於判決書
      內已詳為論斷，反訴被告丁○○○依憑法院之勝訴判決，
      據以提其自訴，指控反訴原告涉嫌詐欺、竊佔等罪名，自
      有所本，無故意誣指可言。本件事證已明，反訴原告請求
      命反訴被告提出借據正本，進行勘驗、調閱基隆市稅捐稽
      徵處原始申請稅籍資料、函查全國戶政機關查有無辛○○
      之戶籍資料、傳喚借據雙方當事人及見證人，請求對反訴
      被告丁○○○測謊，核均無必要，附此敘明。
五、原審因認反訴被告丁○○○之犯罪不能證明，而為反訴被告
    丁○○○無罪之諭知。核其認事用法，均無違誤。反訴原告
    提起上訴，指摘原判決不當，請求撤銷改判，為無理由，應
    予駁回。
六、據上論斷，應依刑事訴訟法第三百七十一條、第三百六十八
    條，判決如主文。
中    華    民    國    95    年    3     月    29    日
                  刑事第五庭審判長法  官  吳  敦
                                  法  官  張傳栗
                                  法  官  陳世宗
以上正本證明與原本無異。
如不服本判決，應於收受送達後十日內向本院提出上訴書狀，其
未敘述上訴之理由者並得於提起上訴後十日內向本院補提理由書
（均須按他造當事人之人數附繕本）。
                                  書記官  丁淑蘭
中    華    民    國    95    年    3     月    29    日


司法院資訊處製作；財團法人民間司法改革基金會備份。
